臺灣臺東地方法院民事判決　九十年度重訴字第三七號
　　原　　　告　甲○○
　　訴訟代理人　乙○○
　　被　　　告　丁○○
　　訴訟代理人　丙○○
右當事人間請求交還房屋及土地事件，本院判決如左：
    主    文
原告之訴駁回。
訴訟費用由原告負擔。
    事實及理由
一、原告起訴主張：原告之妻即訴外人乙○○於民國八十八年一月十一日向被告買受
    坐落臺東縣卑南鄉○○段一三三地號（下稱系爭土地）、文泰段一四九地號、文
    泰段一五○地號、文泰段一五四地號等四筆土地，及位於系爭土地上門牌號碼臺
　　東縣卑南鄉○○村○○路十二號（下稱系稱房屋）與同鄉○○路十六號房屋，買
　　賣價金總額為新臺幣（下同）一千萬元，以被告積欠乙○○之借款本息約一千萬
　　元扺充，並約定系爭土地及房屋須借予被告居住三年，嗣訴外人乙○○依約指定
　　原告為受讓人，系爭土地雖於八十八年三月十五日移轉登記予原告，惟因被告一
　　直未點交系爭房屋及土地予原告，因此雙方未依約訂定租約，因被告無權占有系
　　爭房屋及土地，爰基於民法第七百六十七條所有物返還請求權之法律關係，請求
　　被告返還系爭房地等語，並聲明：被告應將系爭土地及房屋返還予原告；被告則
　　以：被告與訴外人乙○○簽訂之買賣所有權移轉契約書（下稱系爭買賣契約書）
　　第一條係約定：「本案買賣價金即以原乙方（即被告）積欠甲方（即原告）之借
　　款及乙方積欠台東企銀之貸款抵充之，未另付款。」，惟訴外人乙○○及其指定
　　移轉登記之原告均未曾代其償還積欠台東區中小企業銀行（下稱東企）之貸款，
　　因此伊不負有交付系爭土地及房屋之義務等語，資為抗辯，並聲明：原告之訴駁
　　回。
二、原告主張訴外人即其妻乙○○於八十八年一月十一日向被告買受系爭房地，雙方
    簽定系爭買賣契約書，並指定原告為受讓人，惟系爭房地雖經移轉登記予原告，
    經過三年後被告仍未交付等請，業據其提出系爭買賣契約書、土地登記謄本、房
    屋稅籍證明書各一件為證，且為被告所不爭執，堪信為真實
三、按以契約訂定向第三人為給付者，要約人得請求債務人向第三人為給付，其第三
    人對於債務人，亦有直接請求給付之權；又債務人得以由契約所生之一切抗辯，
    對抗受益之第三人，民法第二百六十九條第一項、第二百七十條分別定有明文。
    查系爭買賣契約書第十一條約定：「甲方可指定其他第三人為登記名義人，另本
    案買賣地上物全部包含在內。」，而被告已依約將系爭土地部分移轉登記予原告
    ，惟尚未交付系爭房屋及土地予原告，是依前開規定，原告即為第三人利益契約
    之第三人，對於債務人即被告，即有直接請求給付系爭房地之權，但被告得以由
    本契約所生之一切抗辯，對抗原告，合先敘明。
四、再按所有人對於無權占有或侵奪其所有物者，得請求返還之，民法第七百六十七
    條第一項前段固定有明文。惟按不動產之出賣人，在不動產所有權移轉登記於買
    受人後，仍占有不動產時，非為無權占有，蓋出賣人雖已喪失所有權，但是否有
　　占有權源並不以所有權為限，出賣人依民法第三百四十八條第一項規定，僅負交
　　付標的物之義務，於未交付前，利益尚歸於出賣人享有，自難謂無占有之正當權
　　源（否則成為惡意占有）（謝在全，民法物權論上冊，第一五一、一五二頁參照
　　）。是本件爭點在於被告就系爭房屋及土地是否為所有權人，被告就系爭房屋及
　　土地是否有占有權源？經查：
（一）系爭房屋部分：被告與訴外人乙○○於系爭買賣契約書第十一條雖約定：「甲
      方可指定其他第三人為登記名義人，另本案買賣地上物全部包含在內。」，惟
      本件系爭房屋係未辦保存登記之建物，業經本院調閱本院八十六年度執字第一
      九四二號民事執行卷，核閱屬實，且為兩造所不爭執，是被告與訴外人乙○○
      就系爭房屋之買賣，亦僅使原告取得對系爭房屋之事實上之處分權，而非所有
      權。因此，原告本於所有權人之地位，主張民法第七百六十七條之所有物返還
      請求權，請求被告返還系爭房屋，為無理由。
（二）系爭土地部分：末按解釋契約，固須探求當事人立約時之真意，不能拘泥於契
      約之文字，但契約文字業已表示當事人真意，無須別事探求者，即不得反捨契
      約文字而更為曲解（最高法院十七年上字第一一一八號判例參照）。本件系爭
      買賣契約書第一條約定：「本案買賣價金即以原乙方（即被告）積欠甲方（即
      原告）之借款及乙方積欠台東企銀之貸款抵充之，未另付款。」，而被告前因
      擔任主債務人即訴外人廖吳素蓮之連帶保證人向東企借款本金三百七十五萬（
      含利息共計三百九十六萬二千六百七十一元），尚欠東企三百七十五萬元，有
　　　台東區中小企業銀行九十一年三月五日（九十一）東企銀營字第二十三號函附
　　　卷可參，原告雖主張系爭買賣價金不包括被告積欠東企之借款，上開約定之真
　　　義為被告必須將積欠東企之三百七十五萬元還清後，將上開四筆土地（包含系
　　　爭土地）及位於其上之二棟建物（包含系爭房屋）移轉登記予原告或原告指定
　　　之受讓人等語，證人即原告之妻乙○○亦附和其詞，並證稱：上開第一條之約
　　　定係代書誤寫云云（見本院九十一年十一月四日言詞辯論筆錄），惟查證人乙
　　　○○為原告之妻，且為系爭買賣契約之買受人，對本案有直接利害關係，其證
　　　言已難遽信，而證人即系爭買賣之承辦代書洪月甚證稱：上開第一條之約定係
　　　伊按照兩造的意思記載，當時兩造有說他們會去處理等語（見本院九十一年七
　　　月五日準備程序筆錄），核與被告所辯相符，堪予採信，且代書如有證人乙○
　　　○所指筆誤之情形，豈有不立即請代書當場更正，反而在契約書上簽章同意之
　　　理？凡此均與常情有違，足見原告之主張及證人乙○○所證均不足採信。是本
　　　件原告既自承系爭買賣契約之買受人乙○○並未為被告清償積欠東企之借款，
　　　揆諸首開規定，被告自得以上開事由對抗契約當事人即訴外人乙○○，亦得以
　　　同一事由對抗乙○○所指定之受益第三人即原告，被告對系爭土地自亦有占有
　　　之正當權源。
五、綜上所述，原告依民法第七百六十七條所有物返還請求權之法律關係，請求被告
    返還系爭土地及房屋，為無理由，應予駁回。
六、結論：本件原告之訴為無理由，依民事訴訟法第七十八條，判決如主文。
    主      文
中　　　華　　　民　　　國　　九十一　　年　　　十一　　　月　　十八　　日
                                    臺灣臺東地方院法院民事庭
　　　　　　　　　　　　　　　　　　　　　　審判長法官　李昆曄
　　　　　　　　　　　　　　　　　　　　　　　　　法官　林永村
　　　　　　　　　　　　　　　　　　　　　　　　　法官  徐文瑞
右為正本係照原本製成。
如不服本判決應於收受判決後二十日內向本院提出上訴狀。（需附繕本）
中　　　華　　　民　　　國　　九十一　　年　　　十一　　月　　二十八　　日
　　　　　　　　　　　　　　　　　　　　　　法院書記官　陳敏捷
